【裁判字號】    95,上訴,604
【裁判日期】    950411
【裁判案由】    貪污治罪條例
【裁判全文】
臺灣高等法院刑事判決                 95年度上訴字第604號
上  訴  人  臺灣宜蘭地方法院檢察署檢察官
被      告  乙○○
指定辯護人  本院公設辯護人  甲○○
上列上訴人因貪污治罪條例案件，不服臺灣宜蘭地方法院94年度
訴字第50號，中華民國95年1月2日第一審判決（起訴案號：臺灣
宜蘭地方法院檢察署93年度偵字第3524號），提起上訴，本院判
決如下：
    主  文
原判決撤銷。
乙○○連續依據法令從事公務之人員，侵占公有財物，處有期徒
刑貳年陸月，褫奪公權壹年。
    事  實
一、乙○○於民國93年1月1日起至93年3月1日止，擔任宜蘭縣宜
    蘭市公所第二公有零售市場（即南館市場）之約僱人員，負
    責向該市場地下室、3樓、4樓及5樓各攤位徵收電費、冷氣
    費，為依據法令從事公務之人員。明知其收取之上述電費為
    公有財物，於收取後應填製宜蘭縣農會代理宜蘭市公所公庫
    送款憑單繳交公庫，不得挪為私用，詎因其父親前因病住院
    開刀後，亟需療養費用，竟基於概括之犯意，自93年1月8日
    起，陸續向各攤位收取92年11月、12月之費用，共計新台幣
    （下同）259, 491元後，未依上述規定填製單據繳交公庫，
    而將該筆金錢全數侵占入己攜回家中，至93年3月1日乙○○
    調任宜蘭市公所清潔隊員時，仍未將該款項繳出，嗣接任該
    市場管理員之丙○○數度向乙○○催繳未果而陳報主管後，
    乙○○始於93年4月13日將該款項以現金交予丙○○，由丙
    ○○於93年4月14日代為填製上述送款憑單繳入公庫帳戶。
二、案經法務部調查局宜蘭調查站移送臺灣宜蘭地方法院檢察署
    檢察官偵查起訴。
    理  由
壹、程序部分:
一、 按被告之自白，非出於強暴、脅迫、利誘、詐欺、疲勞訊
     問、違法羈押或其他不正之方法，且與事實相符者，得為
     證據，刑事訴訟法第156條第1項定有明文。因此，被告之
     自白得為證據者，須具備：(1)非出於強暴、脅迫、利誘、
     詐欺或其他不之方法。(2)與事實相符之2種要件，苟缺其一
     ，已失其證據能力，不得採為判斷事實之證據資料（最高
     法院29年上字第1457號判例要旨參照）。查被告乙○○於
     原審及本院審理時均抗辯伊於調查站之筆錄係遭人誘導所
     致，上述自白非出於伊真意云云。然經原審勘驗調查站詢
     問錄音帶，調查站之詢問過程錄音並未有中斷情形，且調
     查員於詢問期間尚希望被告實話實說，被告亦告以係實話
     實說，而詢問過程係採一問一答方式，被告對於所詢問之
     問題均能自由陳述，內容亦與筆錄之記載吻合，有譯文1份
     附卷，並經被告於原審確認無誤（見原審卷第73頁至第76
     頁、第130頁、第144頁），足見被告於調查站之自白係出
     於其自由意志，故被告於原審及本院上開所辯，顯然不足
     採信，其於調查站製作之訊問筆錄，應有證據能力。
二、被告以外之人於偵查中向檢察官所為之陳述，除顯有不可信
    之情況者外，得為證據。刑事訴訟法第159條之1第2項亦有
    明文，證人丙○○、林金蓮於偵查中證詞，被告於原審及本
    院審理時未抗辯有可顯不可信之情況，並同意作為證據，依
    上述規定，亦有證據能力，合先敘明。
貳、實體部分:
一、訊據被告乙○○對於上開期間，擔任上開公務，並於93年4
    月13日，始將職務上收取之92年11、12月份之電費259, 491
    元交付丙○○繳交公庫之事實，直承不諱，惟矢口否認有公
    訴人所指之侵占公有財物犯行，辯稱：被告因剛至宜蘭縣宜
    蘭市公所第二公有零售市場擔任約僱人員，環境不太熟悉，
    又洽逢父親生病住院，因之前尚未將該市場費用收齊，以為
    係要將費用全部收齊後才繳回，故較慢將錢繳回，而所收取
    的款項皆放在宜蘭市公所辦公室抽屜內，被告僅是有念頭要
    拿該筆錢支付父親醫療費，但遭到父親阻止，並未將上述款
    項攜回家中云云。經查：
    (一)上揭事實業據被告於調查站時自白不諱，供稱：「‧‧（
      問：為何離職？）因家父身體狀況不好。（問：侵占公款
      是否原因之一？）涉嫌侵占宜蘭市公款乙事是我請辭原因
      之一，但主要原因是家父身體狀況不好。（問：首先溝通
      觀念，因為我們證據收集差不多完備，加上你所侵占之金
      額不多，且已還給宜蘭市政府，所以這不像是侵占幾百萬
      、幾千萬的大案子，希望你能實話實說，檢察官會有較好
      的處置。）我到這邊全部是實話實說。（問：所侵占的金
      錢用途？）一半花在我父親的醫藥費上，含在長庚醫院的
      開刀費用，其餘剩下的放在家裡。‧‧（問：你向攤商收
      取的電費、冷氣費後，置放於何處？）我會將收取之款項
      暫鎖放在我辦公室抽屜。‧‧（問：你向攤商收取之92年
      11月、12月份冷氣費及電費是否有繳入國庫？是否於93年
      4月13日才1次補進去？）對，因為當時家裡沒有錢。（問
      ：你所侵占的金額中，約用去多少錢？）約用去200,000
      元左右。（問：你是否將收取到的費用陸續帶回家，拿去
      支付父親的醫療費用？）我沒有帶回家，而是直接拿去繳
      醫療費用及買一些補品。（問：丙○○向你催討時你已用
      了多少錢，你和你父親討論後是誰向朋友借錢來還？）已
      動用200,000元左右，由我父親跟他朋友借錢。‧‧（問
      ：你是不是把借來的250,000元加上剩下尚未花用的9,000
      多元交給丙○○繳交公庫？）對。‧‧。」等語，有調查
      站訊問錄音譯文附原審卷足憑（見原審卷第73頁至第76
      頁、第130頁、第144頁）。核與證人丙○○於偵查中證稱
      ：被告於92年1月1日擔任約雇管理員，負責收取92年11、
      12月份之電費繳交公庫，伊於92年2月1日接任管理員，被
      告未依規定於2月10日將上月收費情形報告，直至3月1日
      被告調職仍未報告，所以才向上級報備，被告應繳入公庫
      259,491元，事後於4月中旬被告有將所有的錢繳回等語（
      見偵卷第9至10頁）相符；並有宜蘭市第二公有零售市場
      92 年11月份、12月份徵收地下室攤（舖）位電費報表2紙
      、宜蘭市第二公有零售市場攤鋪位電費及公共電收費通知
      單8紙、宜蘭市農會代理宜蘭市公所公庫送繳憑單6紙、宜
      蘭市公所主計室交易傳票資料查詢、宜蘭縣宜蘭市公所就
      職人員報到單暨人事命令、長庚紀念醫院函可稽（見調查
      卷第1頁至第9頁；原審卷第64、65頁、第80、81頁），而
      觀之上述宜蘭市公所主計室交易傳票資料查詢表及長庚紀
      念醫院函可知，被告確實自93年1月3日起至同年3月1日調
      至清潔隊止，期間近2個月，均無填製宜蘭市農會代理宜
      蘭市公所公庫送款憑單繳交電費入公庫之資料，且其父親
      林金蓮確實於92年10月下旬因頸椎疾患入院開刀，足徵，
      被告於調查站之自白因父親之醫療費用之需挪用電費公款
      乙情，核與事實相符。
    (二)被告嗣於原審及本院審理時推翻調查站之自白，改依上揭
      情詞置辯，然查：
      (1)證人即被告前任約雇人員林建邦於原審結證稱：「‧‧
        91 年2月日至92年12月31日擔任南館市場之約僱人員，
        之後由被告接任。約僱人員之業務內容為收取地下室的
        電費，收款流程係每月25日向地下室業者收取電費，先
        由技工抄電錶，電力公司寄電費單到市公所，再轉技工
        計算電費，計算好後再交給我開單據，次月5日之前我
        就會收到，我是次月25日起開始收，單月只收冷氣費，
        雙月收冷氣費及電費，我收款後當天繳庫，是繳入宜蘭
        市農會，而宜蘭市農會代理宜蘭市公所公庫送款憑單是
        我填的，當天收款當天繳庫，繳完後要通報，有1張宜
        蘭市公所收入傳票，等到每月11日製作報表，加總總收
        款，報給市場管理員呈給宜蘭市公所的課長。我交接時
        ，前手承辦人告訴我說當天收款當天繳庫。我在92年10
        月至12月間，每月有數次將電費繳入公庫，交接給被告
        時，當時快12月底，我帶被告到南館市場地下室認識攤
        位，告知收取款項的時間及流程，並告訴被告當天收當
        天就要繳交宜蘭市農會。我也有告知被告不要等拖延之
        款項收齊，就直接將已收齊的錢繳交宜蘭市農會‧‧」
        等語（見原審卷第99頁至第103頁），且為被告於原審
        亦自承: 林建邦有告知當天收當天繳等語 (見原審第
        105頁）。而被告曾於93年1月2日填製金額44883元，93
        年1月2日之宜蘭市農會代理宜蘭市公所公庫送款憑單一
        紙（附本院審理筆錄後），亦據其於本院審理時自承在
        卷，並稱上述送款憑單係前受交接時收取之電費等語。
        顯然證人林建邦於交接時已將上述收費及當日繳款手續
        轉知被告，甚至讓被告填製送款憑單，足徵被告於接任
        時前手並無告知俟全部電費繳清始繳庫之說，從而，被
        告對於所收取之款項應即填製送款憑單繳交公庫，應知
        之甚詳，竟延宕至同年3月1日調職後1月餘之同年4 月
        13日，始將任職期間所收取之電費計259,491元交中出
        ，其上述所辯：因剛至宜蘭縣宜蘭市公所第二公有零售
        市場擔任約僱人員，環境不太熟悉，因之前尚未將該市
        場費用收齊，以為係要將費用全部收齊後才繳回，故較
        慢將錢繳回云云，容可置疑！自難採信。至證人林建邦
        於原審雖亦證稱：「‧‧我是收費1,000元以下，就先
        放在辦公室抽屜，等到次日徵收時超過1,000元就開出
        傳票繳納宜蘭市農會，這沒有人規定，是我自己的作法
        ，為了製作報表傳票方便，免除傳票呈送傳閱繁複等語
        （見原審卷第105頁）。惟此乃證人林建邦本身處理此
        項事務之方式，並非正式規定，況其證人林建邦縱有當
        日收取之電費至次日才繳庫之做法，其累積金額之金額
        ，亦未逾1000元，殊難執此認被告累計收取達25萬餘元
        一  併繳交，具有正當性之依據明甚。
      (2)被告雖又辯稱：伊係將已收取之電費鎖所在辦公室抽屜
        ，有部分攤販延遲繳交電費云云。然查：約僱人員收取
        電費須當日填具送款憑單繳交公庫，已如上述，故縱有
        部攤販未繳之情況，被告亦可將已收取部分，先行繳庫
        ，無需鎖在抽屜之必要，不惟如此，證人丙○○於偵查
        中證述：被告於93年1月1日擔任約僱管理員，負責收92
        年11月、12月的費用，我是93年2月1日接任管理員，被
        告未依規定於93年2月10日將上月收費情形報給我，直
        到93年3月1日被告調職仍未報給我，他應繳入公庫259,
        491元，事後於93年4月中旬，被告有將所的錢繳回等語
        （見偵卷第9頁至第10頁）；於原審審理中證述：我接
        任時，被告任職約僱人員，我們每月10日前要製作報表
        ，我93年2月1日接任，93年2月10日後，我要被告製作
        報表，被告說儘快整理好再給我，被告跟我說他父親人
        不舒服，過幾天再整理出來，被告係於93年3月1日調清
        潔隊，被告調職時沒有將報表交給我，因為這樣我一直
        督促被告等語（見原審卷第137頁至第141頁）。由是可
        知，證人丙○○自93年2月1日就任管理員後，自同月10
        日起迄至被告離職之3月1日止，及被告離職後，迭次催
        促被告繳交伊所收取電費，而電費無需收齊即應繳庫為
        被告明知，復如上述，則被告如未挪用其所收取之電費
        ，而係鎖在辦公室之抽屜內，大可應證人丙○○之要求
        ，即時將已收取之電費從抽屜內取繳公庫，豈有一再推
        托延宕至調職月餘後再行繳出之理，顯然被告係用上述
        時間籌集遭其挪用之款項，填補所侵占之電費所致。其
        所辯: 因未收齊故先將已收取之電費所在辦公室抽屜，
        並未侵挪用云云，要屬飾詞卸責，自不足採。
      (3)證人即被告之父林金蓮於偵查及原審雖均證稱: 伊住院
        之醫療費係向親戚葉逢亮借用，並非被告以公款支付云
        云。然查，證人林金蓮於偵查中係證稱：伊在醫院時，
        被告曾詢問開刀費用有無能力支付，被告說有一筆款項
        可以支用，被告已將款項帶回家，伊告知被告說那是公
        家的錢，不能動要伊趕快交回去云云（見偵卷第22頁）
        。然於原審審理時卻改稱：不知被告有無告知有一筆公
        款可以支用，是課長及主任來告訴我那些錢要趕快收，
        伊告訴被告要趕快繳云云（見原審卷第110頁），其於
        偵審中關於被告有無告知有一筆公款足以支用之情，前
        後供述不一，已有迴護被告之嫌，況林金蓮如於就醫前
        已向親戚貸得醫療費用，被告又何需詢問有無能力支付
        之必要！參以被告與證人林金蓮乃父子至親，其袒護被
        告亦屬常情，故其上述醫療費用係向親戚借用云云，自
        難採信。
      (4)原審辯護雖以林金蓮所述93年住院期間、及被告於調查
        局自白醫療費用，均與財團法人長庚紀念醫院林口分院
        函覆，林金蓮係於92年10月24日就診，同年10月27日至
        31日開刀住院，醫療費健保自負額11,357元內容不符，
        被告上開自白與事實不符云云。然查: 被告父親林金蓮
        所支付之財團法人長庚紀念醫院林口分院神經外科之頸
        椎間盤切除手術醫療費用健保自負額固僅1萬餘元，而
        與被告自白花用20餘萬元相左，然醫療費用原係概括之
        泛稱，被告於調查站詢問時自承，侵占之公款所花用於
        父親之醫藥費，含在長庚醫院之開刀費用，亦有買一些
        補品等語（見原審卷第75頁），換言之，被告從未特定
        其所供之醫療費用僅指長庚紀念醫院之手術（開刀費用
        ），從而，原審辯護意旨執此指摘被告自白存有與事實
        不符之瑕疵，自難憑採。
    (三)綜上各述，被告嗣後推翻調查局之自白，否認侵占公有財
      物，應屬推諉卸責之詞，自不足採信，本件事證已臻明確
      ，被告上揭連續侵占公有財物之犯行，堪以認定，自應依
      法論科。
二、查，被告乙○○於民國93年1月1日起至93年3月1日止，擔任
    宜蘭縣宜蘭市公所第二公有零售市場（即南館市場）之約僱
    人員，負責向該市場地下室、3樓、4樓及5樓各攤位收取電
    費、冷氣費之職務，有宜蘭縣宜蘭市公所92年12月31日就職
    人員報告單暨人事命令可稽，且為被告自承在卷，其係為貪
    污治罪條例第2條規定之依據法令從事公務之人員（70年台
    上字第1059判例意旨參照），其將承辦公務收取持有之公有
    財物電費侵占入己、核係犯同條例第4條第第1項第1款之侵
    占公有財物罪。被告先後多次犯行，時間緊接，構成要件相
    同，顯係基於概括犯意反覆為之，為連續犯，應論以一罪。
    又被告於偵查中自白，復已繳回所侵占之全部款項，業據證
    人丙○○原審證述綦詳，並有宜蘭市公所主計室交易傳票資
    料查詢1份、宜蘭市農會代理宜蘭市公所公庫送繳憑單6紙可
    稽，應依同條例第8條第2項規定，減輕其刑。又被告係為籌
    措父親醫療費用致罹刑典、犯罪動機堪憫，事後復繳還全部
    犯罪所得，本院認科以法定最低度刑，猶嫌過重，緣依刑法
    第59條規定，遞減輕其刑。原審未予詳查，為被告無罪之諭
    知，尚有未洽，公訴人執此指摘原審判決不當，為有理由，
    自應由本院將原審判決撤銷，自行改判，爰審酌被告素無前
    案犯罪紀錄，有本院被告全國前案紀錄表可按，其犯罪動機
    係因籌措父親醫療費用，雖手段不足取，然孝思可憫、侵占
    公款之數額、所生損害，犯罪後復於偵查中自白犯罪，並繳
    回所侵占之款項，態度良好等一切情狀，量處如主文所示之
    刑，並依同條例第17條、刑法第37條第2款規定，宣告褫奪
    公權1年，以示懲儆。
據上論斷，應依刑事訴訟法第369條第1項前段、第364條、第299
條第1項前段，貪汙治罪條例第2條、第4條第1項第1款、第8條第
2項、第17條，刑法第11條、第56條、第37條第2款，判決如主文
。
本案經檢察官謝英民到庭執行職務。
中    華    民    國    95    年    4    月    11   日
                  刑事第二庭審判長法  官  蔡國在
                                  法  官  王詠寰
                                  法  官  江振義
以上正本證明與原本無異。
如不服本判決，應於收受送達後十日內向本院提出上訴書狀，其
未敘述上訴之理由者並得於提起上訴後十日內向本院補提理由書
（均須按他造當事人之人數附繕本）。
                                  書記官  劉文美
中    華    民    國    95    年    4    月    11   日
附錄：本案論罪科刑法條全文
貪污治罪條例第4條
有下列行為之一者，處無期徒刑或 10 年以上有期徒刑，得併科
新台幣 1 億元以下罰金：
一  竊取或侵占公用或公有器材、財物者。
二  藉勢或藉端勒索、勒徵、強占或強募財物者。
三  建築或經辦公用工程或購辦公用器材、物品，浮報價額、數
    量、收取回扣或有其他舞弊情事者。
四  以公用運輸工具裝運違禁物品或漏稅物品者。
五  對於違背職務之行為，要求、期約或收受賄賂或其他不正利
    益者。
前項第 1 款至第 4 款之未遂犯罰之。


司法院資訊處製作；財團法人民間司法改革基金會備份。
